臺灣高等法院刑事判決
111年度上訴字第1723號
上  訴  人  
即  被  告  林家興



上列上訴人因詐欺等案件，不服臺灣新北地方法院110年度金訴
字第775號，中華民國111年3月30日第一審判決（起訴案號：臺
灣新北地方檢察署110年度偵緝字第1630、1631號），提起上訴
，本院判決如下：
    主  文
上訴駁回。
    事  實
一、林家興可預見他人以支付與市場行情顯不相當對價，委託其
    前往收取包裹，該包裹之內容物極可能係被害人遭詐欺而交
    付之提款卡，仍不違背其本意，於民國109年9月初加入真實
    姓名、年籍不詳，通訊軟體Telegram暱稱「呂布」、「胖迪
    」、「老K」、「逃逸外勞」、「吉普賽」等人所屬之詐欺
    集團，擔任取簿手之工作，即與該詐欺集團所屬成年成員，
    共同意圖為自己不法之所有，基於三人以上共同詐欺取財之
    犯意聯絡，由詐欺集團所屬成員，向附表所示之人以附表所
    示之詐欺方式，致附表所示之人陷於錯誤，於附表所示之時
    間，將如附表所示之物寄至指示之地點，再由詐欺集團某成
    員前往領取其等所寄之物，並將如附表所示金融卡以盒子包
    裝置放於新北市○○區○○路00號中天網咖旁之防火巷內，林家
    興再持用其所有OPPO手機1支（內含門號0000000000號SIM卡
    1張）與詐欺集團聯繫，依詐欺集團成員指示，於109年9月2
    1日10時許，至上開地點拿取上開盒子，惟尚未轉交詐欺集
    團成員即於同日晚間為警查獲，並扣得如附表所示之金融卡
    及前開林家興所有用以供本件犯罪聯繫使用之手機，而悉上
    情。
二、案經高詠君訴由新北市政府警察局三重分局報告臺灣新北地
    方檢察署檢察官偵查起訴。
    理  由
一、程序事項
㈠、上訴審理範圍
　⒈按對於判決之一部上訴者，其有關係之部分，視為亦已上訴
    。但有關係之部分為無罪、免訴或不受理者，不在此限，刑
    事訴訟法第348條第2項定有明文。
　⒉本件檢察官起訴上訴人即被告林家興涉犯刑法第339條之4第1
    項第2款之三人以上共同詐欺取財罪、洗錢防制法第14條第1
    項之洗錢罪，原審判決認被告所為僅成立三人以上共同犯詐
    欺取財罪，不成立洗錢罪，此部分因與上述有罪部分有裁判
    上一罪關係，而不另為無罪之諭知。觀諸卷附之上訴理由狀
    （見本院卷第23至35頁），被告僅就原審認定之犯罪事實及
    沒收部分提起上訴，請求從輕量刑，未就原判決不另為無罪
    諭知部分提起上訴，而檢察官亦未就此部分提起上訴，是依
    前開規定，原判決關於不另為無罪之諭知部分（即被訴洗錢
    罪嫌部分），即不在本院審理範圍，合先敘明。　
㈡、證據能力
　⒈本判決所引用被告以外之人審判外之言詞或書面陳述，經本
    院於審判期日提示，並告以要旨後，檢察官未於言詞辯論終
    結前，就證據能力部分有所異議；上訴人即被告林家興雖於
    本院審理時未到庭，惟其以書狀陳明不爭執證據能力（見本
    院卷第23頁），本院復查無該等證據有違背法定程序取得或
    顯不可信之情狀，依刑事訴訟法第159條之5第2項之規定，
    有證據能力。
  ⒉至於本件認定事實所引用之非供述證據，與本案具有關連性
    ，且無證據證明係公務員違背法定程序所取得，依刑事訴訟
    法第158條之4反面解釋，當有證據能力，且於本院審理時，
    提示並告以要旨，自得為證據使用。
二、上揭事實，業據被告於警詢、偵查及原審審理時坦承不諱（
    見109偵36611卷第8至11、58頁正反面，原審卷第100、146
    頁），核與證人即告訴人高詠君、證人即被害人廖文禎於警
    詢時之證述（見110偵169卷第4至4背頁、第20至22頁）相符
    ，並有內政部警政署反詐騙諮詢專線紀錄表、新北市政府警
    察局三重分局中興橋派出所受理刑事案件報案三聯單、7-EL
    EVEN代收款專用繳款證明 、存摺封面及內頁、贓物認領保
    管單、對話紀錄、臉書貼文（告訴人高詠君部分）；桃園市
    政府警察局大溪分局內柵派出所受理各類案件紀錄表、受理
    刑事案件報案三聯單、內政部警政署反詐騙諮詢專線紀錄表
    、LINE對話紀錄、貨態追蹤、社團截圖各1份（被害人廖文
    禎部分）；自願受搜索同意書、新北市政府警察局三重分局
    搜索扣押筆錄、扣押物品目錄表、Telegram對話紀錄及聯絡
    資訊、微信對話紀錄及ID、7-ELEVEN貨態查詢系統、附表所
    示帳戶之存款交易明細各1份及扣案物照片2張附卷可稽（見
    110偵163卷第5至19、23至26、30至34頁，109偵36611卷第1
    5至19、21至38頁，110偵緝1630卷第7至28頁），復有被告
    所使用之前開門號手機及如附表所載之金融卡扣案足佐，堪
    認被告任意性自白與事實相符。又被告於偵查中自承其係被
    抓前兩個禮拜左右加入詐欺集團等語（見110偵緝1631卷第1
    6頁），而其係於109年9月21日晚間為警查獲，業經認定如
    前，是其加入詐欺集團之時間為109年9月初，堪可認定。綜
    上，本案事證明確，被告犯行堪以認定，應依法論科。
三、論罪 
㈠、核被告所為，均係犯刑法第339條之4第1項第2款之三人以上
    共同詐欺取財罪（共2罪）。
㈡、按共同正犯在主觀上須有共同犯罪之意思，客觀上須為共同
    犯罪行為之實行。所謂共同犯罪之意思，係指基於共同犯罪
    之認識，互相利用他方之行為以遂行犯罪目的之意思；共同
    正犯因有此意思之聯絡，其行為在法律上應作合一的觀察而
    為責任之共擔。至於共同正犯之意思聯絡，不以彼此間犯罪
    故意之態樣相同為必要，蓋刑法第13條第1項、第2項雖分別
    規定行為人對於構成犯罪之事實，明知並有意使其發生者，
    為故意；行為人對於構成犯罪之事實，預見其發生而其發生
    不違背其本意者，以故意論。前者為直接故意，後者為間接
    故意，惟不論「明知」或「預見」，僅認識程度之差別，間
    接故意應具備構成犯罪事實之認識，與直接故意並無不同。
    除犯罪構成事實以「明知」為要件，行為人須具有直接故意
    外，共同正犯對於構成犯罪事實既已「明知」或「預見」，
    其認識完全無缺，進而基此共同之認識「使其發生」或「容
    認其發生（不違背其本意）」，彼此間在意思上自得合而為
    一，形成犯罪意思之聯絡。故行為人分別基於直接故意與間
    接故意實行犯罪行為，自可成立共同正犯（最高法院101年
    度第11次刑事庭會議決議參照）。是本件被告雖僅具間接故
    意，惟仍無礙於與上開詐欺集團成員就上開犯行成立共同正
    犯，其既有犯意聯絡及行為分擔，應依刑法第28條規定，論
    以共同正犯。
㈢、被告所犯上開2罪，犯意各別，行為互殊，應分論併罰。
四、駁回上訴之理由
㈠、原審詳為調查後，認被告所犯事證明確，適用刑法第339條之
    4第1項第2款之規定，並審酌被告以加入上開詐欺集團，擔
    任取簿手之方式為詐欺犯行之犯罪手段，其於警詢時自稱經
    濟狀況勉持，並於原審審理時自稱目前從事防水工程，與父
    母同住等生活狀況，其除於加入上開詐欺集團期間所犯其他
    取簿手之犯行外，先前並無其他論罪科刑紀錄，可見品行尚
    可，自稱國中畢業之智識程度，造成附表所示之人受有附表
    所示財物遭詐之犯罪所生損害，惟尚未因本件有何獲利，其
    犯後始終坦承犯行，然未能與附表所示之人達成和解或賠償
    其等之損害等犯後態度之一切情狀，分別量處有期徒刑1年
    （2罪），暨綜合考量被告之人格，及其所犯上開各罪侵害
    法益相同，於刑法第51條第5款所定範圍內，審酌刑罰邊際
    效應隨刑期遞減、被告所生痛苦程度隨刑期遞增及其復歸社
    會之可能性等情，定其應執行有期徒刑1年2月；復依刑法第
    38條第2項規定，就扣案被告所有之OPPO手機1支（含門號00
    00000000號SIM卡1枚），予以宣告沒收。經核原審認事用法
    均無不當，量刑亦屬妥適。　　
㈡、被告提起上訴，上訴理由略以：有意願與告訴人和解，請協
    助安排被告與告訴人和解，被告年紀尚輕，犯後坦承犯行，
    態度良好，被告係因疫情關係收入銳減，一時失慮始遭利用
    ，本件有情輕法重，請求依刑法第57條、第59條規定，酌減
    其刑，並給予被告緩刑之機會；又被告於另案詐欺案件，業
    已賠償該案被害人新臺幣（下同）17萬元，且無證據顯示被
    告受有其他犯罪所得，原判決宣告沒收犯罪所得，亦有違比
    例原則等語（見本院卷第23至35頁）。然查：
　⒈按刑事審判旨在實現刑罰權之分配的正義，故法院對有罪被
    告之科刑，應符合罪刑相當之原則，使輕重得宜，罰當其罪
    ，以契合社會之法律感情，此所以刑法第57條明定科刑時應
    審酌一切情狀，尤應注意該條所列10款事項以為科刑輕重之
    標準，俾使法院就個案之量刑，能斟酌至當。至於量刑輕重
    ，係屬事實審法院得依職權自由裁量之事項，苟其量刑已以
    行為人之責任為基礎，並斟酌刑法第57條各款所列情狀，而
    未逾越法定刑度或有濫用權限情事，即不得任意指為違法（
    最高法院75年度台上字第7033號判例、103年台上字第36號
    判決意旨參照）。查原審於量刑時，顯已斟酌刑法第57條各
    款事由，並基於刑罰目的性之考量、刑事政策之取向以及行
    為人刑罰感應力之衡量等因素而為刑之量定，且以行為人責
    任為基礎，未逾越法定刑度，亦無違背公平正義之精神，客
    觀上不生量刑明顯失出失入之裁量權濫用情形，核屬法院量
    刑職權之適法行使，難認有何不當而構成應撤銷之事由可言
    ，是被告此部分上訴，自無理由。
　⒉次按刑法第59條規定犯罪之情狀顯可憫恕，認科以最低度刑
    仍嫌過重者，得酌量減輕其刑，此雖為法院依法得行使裁量
    之事項，然非漫無限制，必須犯罪另有特殊之原因、環境與
    情狀，在客觀上足以引起一般之同情，認為即予宣告法定最
    低度刑期，猶嫌過重者，始有其適用（最高法院28年上字第
    1064號、45年台上字第1165號判例、88年台上字第6683號判
    決意旨可參）；又按刑法第59條之酌量減輕其刑，必於犯罪
    之情狀有其特殊之原因與環境，在客觀上足以引起一般同情
    ，確可憫恕者，始有其適用，又適用該條文酌量減輕其刑時
    ，雖不排除審酌同法第57條所列各款事由，但其程度應達於
    客觀上足以引起同情，確可憫恕者，方屬相當（最高法院88
    年度台上字第388號、第4171號判決意旨參照）。至行為人
    犯罪之動機、目的、犯罪之手段、犯罪後所生之損害、犯罪
    後之態度、犯罪行為人之生活狀況、品行、智識程度等，僅
    屬得於法定刑內審酌量刑之事項，非酌量減輕之理由。而本
    案被告所犯三人以上共同詐欺取財罪，其法定本刑為1年以
    上有期徒刑，要無情輕法重之憾，且原審業詳為審酌一切情
    狀而為量刑，復如前述，至被告上訴以其因經濟困窘一時失
    慮等生活狀況、智識程度等節，僅係刑法第57條所列之量刑
    事由，業經原審於量刑時說明，並均量處被告有期徒刑1年
    ，復定其應執行有期徒刑1年2月，顯已從輕量刑，衡以被告
    為一己之利，參與本案詐欺集團，擔任取簿工作，以獲取不
    法所得之犯行，其所為非僅造成告訴人財物損失，且嚴重影
    響社會秩序、善良風俗，所為非是，惡性非輕，實難認另有
    特殊之原因或環境等，在客觀上足以引起一般同情之處，而
    本案犯罪之情狀並無顯可憫恕之情形，揆諸前開說明，本案
    被告無援引刑法第59條規定酌減其刑之餘地用，是被告此部
    分之上訴亦無理由。
　⒊另被告請求給予緩刑宣告云云，惟查被告除本件詐欺犯行，
    另涉詐欺等案件，經臺灣新北地方法院、臺灣臺北地方法院
    分別以110年度金訴字第248號、110年度審訴字第937號各判
    處有期徒刑1年2月、1年在案，有本院被告前案紀錄表在卷
    可按（見本院卷第39至43頁），其已曾因故意犯罪受有期徒
    刑以上刑之宣告，核與刑法第74條第1項規定之緩刑要件已
    有未合，自無從為緩刑之宣告，被告上開請求，要無可採。
　⒋又被告上訴雖指摘原判決諭知沒收犯罪所得為不當云云，然
    本件原審判決並未宣告沒收犯罪所得，並於判決理由詳細說
    明不予宣告沒收之理由，被告前開指摘，容有誤會，洵無足
    採。　　
㈢、綜上所述，被告上訴意旨，均為無理由，應予駁回。
五、被告經合法傳喚無正當理由未到庭，爰依刑事訴訟法第371
    條之規定，不待其陳述，逕行判決。　
據上論斷，應依刑事訴訟法第371條、第368條，判決如主文。
本案經檢察官徐綱廷提起公訴，檢察官羅建勛到庭執行職務。
中　　華　　民　　國　　111 　年　　8 　　月　　16　　日
                  刑事第十九庭  審判長法　官  曾淑華
                                      法　官  許文章
                                      法　官  李殷君
以上正本證明與原本無異。
如不服本判決，應於收受送達後20日內向本院提出上訴書狀，其
未敘述上訴之理由者並得於提起上訴後20日內向本院補提理由書
（均須按他造當事人之人數附繕本）「切勿逕送上級法院」。
                                      書記官  周彧亘
中　　華　　民　　國　　111 　年　　8 　　月　　16　　日
附錄：本案論罪法條全文
中華民國刑法第339條之4
犯第339條詐欺罪而有下列情形之一者，處1年以上7年以下有期
徒刑，得併科1百萬元以下罰金：
一、冒用政府機關或公務員名義犯之。
二、三人以上共同犯之。
三、以廣播電視、電子通訊、網際網路或其他媒體等傳播工具，
    對公眾散布而犯之。
前項之未遂犯罰之。
附表：
編號 被害人或告訴人 詐欺時間 詐欺方式 提供之金融帳戶 寄送時間 1 告訴人 高詠君 109年9月18日前某時許 詐欺集團成員以通訊軟體LINE，向高詠君佯稱得貸予款項，惟需先提供金融帳戶提款卡云云 中國信託商業銀行帳號000000000000號（起訴書誤載為0000000000000000號係該帳戶簽帳金融卡卡號）帳戶 109年9月18日19時55分許 2 被害人 廖文禎 109年9月13日16時許 詐欺集團成員以通訊軟體LINE，向廖文禎佯稱得提供手機殼包裝之工作機會，惟需先提供金融帳戶提款卡云云 中國信託商業銀行帳號000000000000號帳戶 109年9月15日11時許